福建金門地方法院民事判決　　　　　　　　 99年度訴字第7號
原　　　告　陳芸菁
　　　　　　陳進忠
共　　　同
訴訟代理人　陳永財
被　　　告　台灣土地銀行股份有限公司
法定代理人　王耀興
訴訟代理人　盧宗聖
　　　　　　吳東鑫
上列當事人間第三人異議之訴事件，本院於民國100年3月29日言
詞辯論終結，判決如下：
    主    文
原告之訴駁回。
訴訟費用由原告負擔。
    事實及理由
壹、程序部分：
一、按訴狀送達後，原告不得將原訴變更，但有請求之基礎事實
    同一或不甚礙被告防禦及訴訟之終結者，不在此限，民事訴
    訟法第255條第1項第2、7款分別定有明文。查本件原告於起
    訴時僅載明被告為「法定代理人蔡慶年」，嗣於本院99年11
    月30日更正被告為「臺灣土地銀行股份有限公司，法定代理
    人王耀興」（本院卷第277頁），而本件訴請撤銷之本院97
    年度執字第280號強制執行事件，經調閱該執行卷後，該案
    之執行債權人即為被告，是本件請求之基礎事實同一，且不
    礙被告防禦及訴訟終結，應予准許。
二、原告於99年2月25日民事異議之訴狀中，記載之聲明：「濱
    海飯店3樓以上之增建物（不包括3樓）其權屬為原告所有，
    請撤銷查封命令」，嗣在99年11月2日補充訴之聲明理由狀
    記載聲明：「上訴人等二人共同聲明為濱海大飯店3樓以上
    增建物（不包括3樓）係吾兩兄妹共同出錢委請吾父陳永財
    增建，茲依強制執行法第15條依法聲請保留吾等兄妹共同權
    益，其他人不得有侵權行為」等6項聲明（本院卷第2、269
    頁），經本院99年11月30日、100年2月22日準備程序時向原
    告曉諭後，經原告確認本件所要撤銷者，乃本院97年度執字
    第280號強制執行事件所為關於坐落金門縣金湖鎮○村段241
    、242、243、244建號建物之4、5樓（以下合稱系爭A增建物
    ，以下所示建號均屬同段）、245建號建物屋頂突出物1至3
    層（以下合稱系爭B增建物）、246建號4樓及屋頂突出物（
    以下合稱系爭C增建物）之查封命令（本院卷276、277、302
    至303頁），依此確認原告之聲明，合先陳明。
三、按不變更訴訟標的，而補充或更正事實或法律上之陳述者，
    非為訴之變更或追加，民事訴訟法第256條明文。本件原告
    就前揭聲明事項所為之變更，係以其主張所有之系爭A、B、
    C增建物均受本院同一強制執行程序查封等情為據，在社會
    生活上可認為相關連，且就請求之訴訟及證據資料，於審理
    進行時具有一體性，揆諸前揭法條規定，原告就聲明事項所
    為之變更，應係補充其事實及法律上之陳述，非為訴之變更
    或追加，附此敘明。
貳、實體部分：
一、原告主張：原告陳芸菁母親潘英花在80年間車禍身亡獲得理
    賠金新臺幣（下同）30萬元，斯時原告2人之父親陳永財（
    即本件原告共同訴訟代理人）正興建濱海飯店頂樓，原告陳
    芸菁遂將該理賠金及原告2人平日工作所得及儲蓄款項交予
    陳永財興建下列所示之增建物：（一）坐落金門縣金湖鎮○
    村段297至300地號土地上原有22至25建號建物頂樓之上方，
    包括4樓及5樓之增建物（本院卷284頁相片編號1），該增建
    物經上開執行事件編定為241、242、243、244建號（本院97
    年度執字第280號卷二第156至167頁，即系爭A增建物），詳
    細位置及面積如附件A所示。（二）同段294-4、294-5、
    294-6、298、299地號土地上原有3層建物頂樓之上方，包括
    屋頂突出物1至3層之增建物（本院卷第290頁相片編號14）
    ，該增建物經上開強制執行事件編定為245建號之屋頂突出
    物1層、2層、3層（執行卷二第168頁，即系爭B增建物），
    詳細位置及面積如附件B所示。（三）同段291、302-3地號
    土地上原有3層建物頂樓之上方，包括4層及屋頂突出物之增
    建物（本院卷第290頁上方相片），該增建物經上開強制執
    行事件編定為246建號之4層及屋頂突出物（執行卷二第171
    頁，即系爭C增建物），詳細位置及面積如附件C所示。系爭
    A、B、C增建物完成後為原告所有並供家人住宿、放置歷代
    祖先牌位及家中雜物使用，現場之電梯分層使用、水電分表
    使用。然被告與陳永財間因上開強制執行事件，將系爭A、B
    、C增建物均認係陳永財所有，並以為執行之標的物，因原
    告2人為該增建物之所有權人，有足以排除強制執行之權利
    ，提出臺灣屏東地方法院81年度交訴字第11號刑事判決、81
    年度附民字第25號刑事附帶民事訴訟和解筆錄、證明書、執
    行事件陳報狀及調查筆錄、常勤鐵工廠簡易合約書、交通部
    旅行業執照、畢業證書、收據、估價單等，依強制執行法第
    15條規定提起本訴，並聲明：本院97年度執字第280號強制
    執行事件就坐落金門縣金湖鎮○村段241、242、243、244、
    245（屋頂突出物1層、2層、3層部分）、246（4層及屋頂突
    出物部分）等建號之建物所為之強制執行程序應予撤銷。
二、被告則以：陳永財欠款經本院87年度執字第148號強制執行
    未果，以該執行核發之債權憑證為執行名義，對陳永財再為
    本院97年度執字第280號查封其所有座落金門縣金湖鎮○村
    段22、23、24、25建號（即上開241至244建號建物下方坐落
    之1至3層建物）及系爭增建物等。否認原告所提出之證明書
    具有法源效力，系爭增建物均為陳永財所興建，原告所稱之
    理賠金應已支付喪葬費用。系爭增建物與原建物結合成一體
    ，無從區分，並無獨立之門戶通道可供出入，均需利用陳永
    財所有之主建物內之樓梯、電梯對外聯絡，無構造上及使用
    上之獨立性。系爭增建物為未保存登記之違建，無獨立之經
    濟價值，僅為輔助並增加主建物經濟效用之附屬物等語，資
    為抗辯。並聲明：原告之訴駁回。
三、本院依職權調閱上開97年度執字第280號強制執行事件全案
    卷宗，並於99年12月20日至現場履勘，嗣本院100年3月29日
    言詞辯論時整理確認不爭執事項如下：（本院卷第312頁）
（一）被告以本院87年度執字第148號債權憑證為執行名義，向
      本院對債務人陳永財聲請強制執行，由本院97年度執字第
      280號進行相關之強制執行程序。
（二）上開執行事件，將坐落金門縣金湖鎮○村段241、242、
      243、244建號（執行卷二第156至167頁，即系爭A增建物
      ）、同段245建號之屋頂突出物1層、2層、3層（執行卷二
      第168頁，即系爭B增建物）及同段246建號之4層及屋頂突
      出物（執行卷二第171頁，即系爭C增建物）等建物查封。
（三）上開執行事件，就系爭增建物之強制執行程序尚未終結。
四、本院依兩造主張之事實及卷內相關事證，按民事訴訟法第
    270條之1第1項第3款、第3項規定，與兩造整理並協議簡化
    爭點如下：（本院卷第312至313頁）
（一）系爭增建物得否獨立為物權之客體？亦或被附屬於原有建
      築物所有權範圍？
（二）倘系爭增建物得獨立為物權之客體，則原告是否因出資興
      建系爭增建物而取得足以排除強制執行之權利？
五、本院就上開爭點所為之判斷：
（一）按「第三人就執行標的物有足以排除強制執行之權利者，
      得於強制執行程序終結前，向執行法院對債權人提起異議
      之訴。」強制執行法第15條前段定有明文；又所謂就執行
      標的物有足以排除強制執行之權利者，係指對於執行標的
      物有所有權、典權、留置權、質權存在情形之一者而言（
      最高法院68年台上第3190號判例意旨參照）；且不包括事
      實上之占有及處分權在內（最高法院44年台上721號判例
      、96年度台上字第1109號裁判要旨參照）。次按民法第66
      條第1項所謂定著物，係指非土地之構成部分，繼續附著
      於土地而達一定經濟上目的，不易移轉其所在之物而言。
      雖係屋頂尚未完全完工之房屋，如其已足避風雨，可達經
      濟上使用之目的者，即屬土地之定著物（最高法院70年度
      台上字第1779號民事判決、最高法院63年第6次民庭庭推
      總會決議（一）可資參照）。而動產因附合而為不動產之
      重要成分者，不動產所有人，取得動產所有權，民法第
      811條定有明文：又動產附合於不動產，而歸不動產所有
      人取得動產所有權者，須以動產因附合而成為不動產之重
      要成分為要件。所謂成為不動產之重要成分，係指此種結
      合具有固定性、繼續性，而未成為另一獨立之定著物而言
      （最高法院84年度臺上字第2625號判決參照）。是以，未
      保存登記之違建，能否與主建物分離，應視該增建物有無
      獨立之經濟價值為斷，若無獨立之出入樓梯或道路，非通
      過主建物無法與外界交通，尚不能認有獨立經濟價值之不
      動產，僅屬輔助並增加主建物經濟效用之從物或附屬物。
（二）查系爭A、B、C增建物均係附屬於原主建物而非獨立之建
      物，均不得獨立為物權之客體，原告無從因增建而能取得
      所有權。
    1.系爭A增建物部分（附件A、本院卷第284頁相片編號1）：
      依本院99年12月20日至現場履結果：297、298、299、300
      土地上均為5層樓之建物，該建物4、5樓須經由3樓樓梯或
      搭電梯（升降梯）至4樓，欲往5樓，必須搭電梯或自291
      號土地上之4樓出來，再走鐵梯（室外）。從前棟1樓大門
      進入，只有1部升降梯，前棟左右都有樓梯，可從1樓到3
      樓，面對大樓之右方樓梯，可從1樓到3樓，左方樓梯可到
      4樓（本院卷第282頁，第292頁相片編號17）。復以現場
      相片及前開執行事件就該建物測量成果圖所示之現場狀況
      （執行卷二第156至167頁）：欲至系爭A增建物，須先經
      過23建號1樓大門（門牌號碼：金湖鎮漁村25號），使用
      面對建物之左側樓梯，途經22至25建號建物1至3樓或使用
      245建號1樓搭乘升降梯抵達；或由245建號2樓便門（本院
      卷第286頁相片編號5）進入後，在245建號2樓搭乘上開升
      降梯；亦或經過246建號之3樓、4樓出來，再從外面進入
      鐵屋、鐵梯（本院卷第292頁相片編號18）等情，是認系
      爭A增建物自身對外並無獨立之出入樓梯等通道，非通過
      22至25、245或246建號之建物無法與外界交通，尚不能認
      係獨立經濟價值之不動產，僅屬輔助並增加主建物（即其
      所坐落之22至25建號建物）經濟效用之附屬物。
    2.系爭B增建物部分（附件B，本院卷第290頁相片編號14）
      依本院履勘結果：294-6地號土地上有RC將前棟（297至
      300地號土地上建物）與後棟（294-1至294-5地號土地上
      建物）之2、3樓相連結，另上有部分搭建4樓上有冷氣孔
      ，另有部分為升降機（梯）旁有小鐵皮搭建之入口（本院
      卷第282頁、第292頁相片編號18）。復以現場相片及前開
      執行事件就該建物測量成果圖所示之現場狀況（執行卷二
      第168頁）：欲至系爭B增建物須先經過23建號1樓大門（
      門牌號碼：金湖鎮漁村25號）後，使用245建號1樓搭乘升
      降梯；或經過246建號3樓至4樓後再從外面進入系爭B增物
      4樓或使用外部樓梯至5樓（本院卷第292頁相片編號18）
      等情，是認系爭B增建物自身並無獨立之出入樓梯等通道
      ，非通過23、245建號1樓或246建號3樓無法與外界交通，
      尚不能認係獨立經濟價值之不動產，僅屬輔助並增加主建
      物（即245建號1至3樓）經濟效用之附屬物。
    3.系爭C增建物部分（附件C，本院卷第290頁相片編號13）
      經本院履勘結果：坐落同段291地號土地為1-3樓之建物，
      3樓以上僅有蓋部分，且無門無窗，且需經由291土地之3
      樓（即246建號3樓）樓梯通往4樓，4樓頂上搭建1放置水
      塔及空調之鐵皮建物（本院卷第282頁）。復以現場相片
      及參照前開執行事件就該建物測量成果圖所示之現場狀況
      （執行卷二第172頁），可見246建號4層及屋頂突出物部
      分，出入皆須使用其坐落之原246建號之1至3樓（本院卷
      第291頁相片編號16、第288頁相片編號9），系爭C增建物
      自身並無獨立之出入口，不能為獨立使用，僅屬輔助並增
      加主建物（246 建號1至3層）之附屬物。
    4.承上，並參照前揭規定及裁判要旨，系爭A、B、C增建物
      各因附合而分別為其所坐落之建物的一部份，均無單獨所
      有權之存在，並非得為獨立所有權之客體。復依原告共同
      訴訟代理人（即上開執行事件之債務人）陳永財於本院
      100年2月22日準備程序時供稱：「（問：濱海大飯店（包
      括前棟、後棟及中間）3樓以下，在本院97年度執字第280
      號強制執行查封之前，所有權人是誰？）...濱海大飯店3
      樓以下的建物全部是我的」（本院卷第303頁）；且上開
      執行事件關於22至25建號、245建號1至3樓、246建號1至3
      樓等建物，均係陳永財而非原告2人所有（執行卷三第26
      至28頁，建物登記謄本），參酌前揭規定，動產因附合而
      為不動產之重要成分者，不動產所有人，取得動產所有權
      ，如前所述，本件系爭增建物與其所坐落之主建物結合具
      有固定性、繼續性，而未成為另一獨立定著物，縱然為原
      告出資興建（事實不然，詳如下述），亦因該增建物附合
      原主建物而為主建物所有人之不動產，即系爭增建物均係
      附屬原建物而非獨立之建物，均不得獨立為物權之客體。
（三）原告未證明系爭增建物為其出資所興建而原始取得所有權
      ，即原告並無強制執行法第15條規定之足以排除強制執行
      之權利。
    1.按當事人主張有利於己之事實者，就其事實有舉證之責任
      ，民事訴訟法第277條本文規定，又民事訴訟如係由原告
      主張權利者，應先由原告負舉證之責，若原告先不能舉證
      ，以證實自己主張之事實為真實，則被告就其抗辯事實即
      令不能舉證，或其所舉證據尚有疵累，亦應駁回原告之請
      求（最高法院17年上字第917號判例意旨參照）。是本件
      原告主張系爭A、B、C增建物均為其出資興建，而有足以
      排除上開強制執行之所有權等情，既為被告所否認，原告
      自應就該等事實負舉證之責。
    2.原告主張系爭增建物為其所有，乃因伊出資興建而原始取
      得，並以臺灣屏東地方法院81年度交訴字第11號刑事判決
      、81年度附民字第25號刑事附帶民事訴訟和解筆錄、證明
      書、執行事件陳報狀及調查筆錄、常勤鐵工廠簡易合約書
      、交通部旅行業執照、畢業證書、收據、估價單等為據。
      惟查：上揭判決書及和解筆錄（本院卷第6至9、16至17頁
       ），僅能說明原告陳芸菁有於81年6月9日收受洪進煌交
      付關於其母親潘英花之車禍身故理賠金30萬元；又交通部
      旅行業執照、畢業證書，至多僅能說明原告陳芸菁經營之
      事業及其學歷，均尚非得證明原告確有支出興建系爭增建
      物之費用；另原告本身出具之證明書、執行調查筆錄（本
      院卷第59、66頁），參其內容即為本件之主張，既經被告
      否認，亦不得以此為證；復依原告提出之常勤鐵工廠簡易
      合約書、收據、估價單等（本院卷第254至267頁），若係
      確為系爭增建物之興建費用明細資料，參照上述合約等書
      面所載之立約人為「陳永財」、「濱海旅社」、「濱海旅
      社陳永財」，而均非原告2人（本院卷第254至267頁），
      是認原告主張系爭增建物為其所出資興建，亦無足憑信。
    3.如上，原告因未證明系爭增建物為其出資興建而原始取得
      所有權，即本件原告就系爭增建物並無強制執行法第15條
      規定所稱足以排除強制執行之權利。
六、從而，系爭增建物既為原主建物之附屬物，並無獨立之所有
    權，且原告既無法證明其對系爭增建物（執行標的物）有所
    有權而具足以排除強制執行之權利，原告基於強制執行法第
    15條規定，請求撤銷本院97年度執字第280號強制執行事件
    就系爭增建物所為之強制執行程序，為無理由而不應准許。
七、本件事證已臻明確，兩造其餘主張與攻擊防禦方法，經核均
    與判決結果無影響，爰不逐項予以審酌論駁，附此敘明。
據上論結，原告之訴為無理由，依民事訴訟法第78條，判決如主
文。
中    華    民    國    100  年    4     月     12    日
                  民事庭     法  官  范坤棠
以上正本證明與原本無異。
如對本判決上訴，應於判決送達後20日內，向本院提出上訴狀。
                             書記官  龔月雲
中    華    民    國   100    年    4     月    12    日